【裁判字號】    98,上,865
【裁判日期】    981103
【裁判案由】    侵權行為損害賠償
【裁判全文】
臺灣高等法院民事判決                   98年度上字第865號
上  訴  人  戊○○
            丁○○
            乙○○
            甲○○
共      同
訴訟代理人  林玠民律師
被上訴人    丙○○
訴訟代理人  易定芳律師
上列當事人間請求侵權行為損害賠償事件，上訴人對於中華民國
98年7月20日臺灣士林地方法院97年度訴字第204號第一審判決提
起上訴，並為訴之追加，本院於98年10月20日言詞辯論終結，判
決如下：
    主  文
上訴及追加之訴均駁回。
第二審訴訟費用由上訴人連帶負擔。
    事實及理由
一、按在第二審為訴之變更或追加，非經他造同意不得為之；但
    請求之基礎事實同一者，不在此限，民事訴訟法第446條第1
    項、第255條第1項第2款定有明文。所謂請求之基礎事實同
    一，係指變更或追加之訴與原訴之主要爭點有其共同性，各
    請求利益之主張在社會生活上可認為同一或關連，而就原請
    求之訴訟及證據資料，於審理繼續進行在相當程度範圍內具
    有同一性或一體性，得期待於後請求之審理予以利用，俾先
    後兩請求在同一程序得加以解決，避免重複審理，進而為統
    一解決紛爭者，即屬之。本件上訴人原依民法第184條第1項
    前段規定之侵權行為法律關係而為請求，嗣於本院審理中，
    於同一聲明下，追加依民法第179條規定之不當得利法律關
    係而為請求，核屬訴訟標的法律關係之追加，被上訴人雖不
    同意，惟上訴人追加之訴與原訴，均係本於被上訴人兌領上
    訴人之被繼承人李紹津之支票及向上訴人訴請給付票款之事
    實，於原訴主張上開票款之原因關係為消費借貸，於追加之
    訴則主張若認非屬消費借貸，即屬無法律上之原因，足見兩
    訴之爭點有其共同性，其請求利益之主張在社會生活上可認
    為同一，且原訴主張之事實及證據資料均得為追加之訴所援
    用，為避免上訴人於原訴敗訴後再行提起，重複審理，得於
    本訴中統一解決紛爭，應認為其基礎事實同一，按諸上開說
    明，應許上訴人為訴之追加，合先敘明。
二、上訴人主張：上訴人戊○○為訴外人李紹津之配偶，上訴人
    丁○○、乙○○、甲○○為李紹津之子女，渠等常居美國，
    與李紹津分隔兩地，李紹津於民國95年7月28日死亡，渠等
    為繼承處理李紹津之後事回臺，發現被上訴人與李紹津間關
    係匪淺，被上訴人為向李紹津借款，於90年8月8日將其所有
    坐落臺北市○○區○○段四小段419地號土地應有部分134/1
    0萬及其上同小段1283建號建物（下稱系爭房地）設定本金
    最高限額新臺幣（下同）500萬元之抵押權予李紹津，權利
    存續期間自90年8月8日起至100年8月8日止（下稱系爭抵押
    權），其後被上訴人自92年11月1日起至95年9月8日止，以
    個人及其親友林清風、李子欣、李錦靜、李明德名義，兌領
    李紹津所簽發設於中國信託商業銀行股份有限公司(下稱中
    國信託銀行)000000000000帳戶之支票票款共399萬7,402元
    。詎被上訴人竟於李紹津過世後之95年9月26日，非法持李
    紹津之舊版身分證、已失效之印鑑證明及清償證明書，向地
    政機關辦理系爭抵押權塗銷登記，並持李紹津所簽發之27紙
    支票向上訴人等訴請給付票款55萬4,000元及其利息，於取
    得勝訴判決確定後，復聲請強制執行獲償59萬9,463元。被
    上訴人非法塗銷系爭抵押權登記，應不生效力，其上開兌領
    及強制執行所得票款，實為被上訴人向李紹津借用之款項，
    均為系爭抵押權擔保效力所及，被上訴人之非法塗銷行為，
    使上訴人上開債權未能依實現抵押權之方式，獲得清償，致
    受有損害；若認上訴人未能證明被上訴人所受領之款項為借
    款，反之即足以證明被上訴人無法律上之原因受領上開票款
    ，已構成不當得利之要件，上訴人之不當得利債權，仍為系
    爭抵押權擔保之債權。爰依民法第184條第1項前段規定，先
    位請求被上訴人應給付上訴人500萬元及自起訴狀繕本送達
    翌日起至清償日止，按年息5%計算之利息；備位請求系爭抵
    押權登記應予回復。原審為上訴人敗訴判決，上訴人僅就先
    位請求中之455萬1,402元(339萬7,402元+55萬4,000元=455
    萬1,402元)及其法定遲延利息，提起上訴，並以同一聲明，
    追加依民法第179條規定之不當得利法律關係而為請求。上
    訴聲明：(一)原判決除確定部分外廢棄；(二)廢棄部分，被上訴
    人應給付上訴人455萬1,4 02元及自起訴狀繕本送達翌日起
    至清償日止，按年息5%計算之利息；(三)願供擔保，請准宣告
    假執行。
三、被上訴人則以：被上訴人固有以系爭房地設定系爭抵押權予
    李紹津，惟因無債務發生，李紹津乃於92年10月31日出具債
    務清償證明書並交付印鑑證明書、他項權利證明書及身分證
    影本予被上訴人，被上訴人嗣於95年9月26日持以向地政機
    關辦理塗銷系爭抵押權設定登記，並無不法。上訴人主張被
    上訴人與李紹津間有消費借貸關係存在，應由渠等舉證證明
    之，而渠等曾告訴被上訴人竊取李紹津支票，業經檢察官不
    起訴處分確定；被上訴人主張李紹津所簽發之支票為贈與，
    起訴請求上訴人等給付票款，則獲勝訴判決確定。況上訴人
    所稱被上訴人以個人及親友名義兌領李紹津所簽發之支票款
    共399萬7,402元部分，均在李紹津出具債務清償證明書後，
    亦足徵非系爭抵押權擔保效力所及，上訴人指稱被上訴人塗
    銷系爭抵押權取得不法利益云云，全然無據等語，資為抗辯
    。聲明：(一)上訴駁回；(二)如受不利之判決，願供擔保請准免
    為假執行之宣告。
四、查上訴人主張渠等為李紹津之繼承人，被上訴人曾於90年8
    月8日將其所有系爭房地設定系爭抵押權予李紹津，權利存
    續期間自90年8月8日起至100年8月8日止，其後被上訴人自
    92年11月1日起至95年9月8日止，以個人及其親友林清風、
    李子欣、李錦靜、李明德名義，兌領李紹津所簽發設於中國
    信託銀行000000000000帳戶之支票票款共399萬7,402元。李
    紹津於95年3月23日繳回舊版身分證換發新式身分證，嗣於
    95年7月28日死亡，被上訴人於95年9月26日持李紹津舊版身
    分證影本、92年10月31日出具之債務清償證明書及印鑑證明
    書、他項權利證明書，向地政機關辦理塗銷系爭抵押權設定
    登記。被上訴人復於李紹津過世後持李紹津所簽發之27紙支
    票訴請上訴人給付票款55萬4千元及其利息，經臺灣臺北地
    方法院（下稱臺北地院）96年度簡上字第572號判決勝訴確
    定，並持之聲請強制執行獲償59萬9,463元等事實，為被上
    訴人所不爭執，並有戶籍謄本、財團法人海峽交流基金會證
    明書暨死亡公證書、系爭抵押權設定登記申請書及契約書、
    被上訴人帳戶明細、系爭抵押塗銷登記申請書、債務清償證
    明書、李紹津舊版身分證影本、印鑑證明、他項權利證明書
    （以上見原審卷第9至19頁)、李紹津新版身分證影本(見原
    審卷第83頁)、臺北地院96簡上字第572號民事判決書(見原
    審卷第106至111頁)、中國信託銀行97年3月31日中信銀集作
    字第97503946號函及函附李紹津帳戶交易明細(見原審卷第1
    15至123頁)、中國信託銀行98年3月17日中信銀字第0982227
    1203451號函及函附李紹津帳戶交易明細暨支票影本(見原審
    卷第146至273頁)、臺北地院97年5月12日北院隆97執子字第
    33311號執行命令(見原審卷第294至295頁)在卷可稽，自堪
    信為真。
五、上訴人主張被上訴人非法塗銷系爭抵押權，致使系爭抵押權
    擔保之債權即被上訴人兌領票款及強制執行所得之455萬1,4
    02元，不能依實現抵押權之方式，獲得滿足，應依民法第18
    4條第1項前段規定，負損害賠償責任，或應依民法第179條
    規定，負返還責任等情，則為被上訴人所否認。經查：
  (一)上訴人主張被上訴人應負侵權行為損害賠償責任部分：
  1.按他項權利塗銷登記，得由他項權利人、設定人或其他利害
    關係人提出第34條所列文件，單獨申請之，土地登記規則第
    145條前段定有明文，此規定屬同規則第27條第22款「其他
    依法律得單獨申請登記者」之範疇。又按申請登記，應提出
    登記申請書、登記原因證明文件、已登記者，其所有權狀或
    他項權利證明書、申請人身分證明、其他由中央地政機關規
    定應提出之證明文件，同規則第34條第1項亦有明文。其中
    登記原因證明文件，係指足資證明土地或建物權利得、喪、
    變更原因之文件。是抵押權之設定人，於塗銷登記原因發生
    後，得檢附上開文件，單獨向地政機關申請塗銷登記，抵押
    權人之身分證明文件，並非應檢附之文件，甚為明確。
  2.上訴人主張被上訴人非法塗銷系爭抵押權，無非以被上訴人
    為義務人非權利人，且所持辦理塗銷登記之李紹津身分證影
    本，為舊式已繳回身分證之影本，所持之印鑑證明及清償證
    明亦已失效云云，為其論據。惟查，抵押權登記屬所有權以
    外之他項權利，此觀土地法第37條第1項規定甚明，抵押權
    之設定人得檢附土地登記規則第34條所列文件，單獨申請塗
    銷登記，亦為土地登記規則第145條所明定，上訴人主張被
    上訴人非權利人不得單獨申請塗銷系爭抵押權登記云云，洵
    不足採。又被上訴人所持清償證明上李紹津之簽名及印文、
    印鑑證明上之印文，均為真正，為上訴人所不爭執（見原審
    卷第11 3頁)，該清償證明並無失效之情事，而依土地登記
    規則第41條第10款規定，申請登記時，檢附登記原因發生日
    期前一年以後核發之當事人印鑑證明者，當事人得免親自到
    場，李紹津係於92年10月31日出具清償證明，此為登記原因
    發生日，被上訴人持同日核發之印鑑證明，亦符合上開規定
    ，該印鑑證明，並無失效之情事，上訴人主張該清償證明及
    印鑑證明已失效云云，即非可採。另被上訴人辦理塗銷系爭
    抵押權登記時，雖同時檢附李紹津之舊版身分證影本，惟因
    身分證影本非屬塗銷抵押權登記應檢附之文件，並不足以影
    響上開塗銷登記之合法性，況該舊版身分證影本亦有可能為
    李紹津生前，甚或出具清償證明及交付印鑑證明時，同時所
    交付，因此，尚非得以被上訴人所持李紹津之身分證影本為
    舊版，即認為被上訴人辦理塗銷抵押權登記係屬非法。
  3.本件系爭抵押權雖為最高限額抵押權，存續期間尚未屆至，
    然李紹津既於92年10月31日出具清償證明供被上訴人辦理塗
    銷登記，應認斯時系爭抵押權擔保之債權已終局確定，則事
    後李紹津與被上訴人間縱有金錢往來，亦非系爭抵押權擔保
    之範圍，因此上訴人主張被上訴兌領之票款均係在李紹津出
    具清償證明之後，仍為系爭抵押權擔保效力所及云云，亦非
    可採。又被上訴人於92年10月31日即已取得清償證明等文件
    ，得以辦理塗銷系爭抵押權登記，其遲至李紹津死亡後之95
    年9月26日始申請辦理塗銷抵押權登記，要為其權利行使之
    自由，亦難以此認被上訴人塗銷系爭抵押權，為不法之行為
    。
  4.此外，上訴人復未能提出其他證據，證明被上訴人塗銷系爭
    抵押權，係屬不法行為，其主張被上訴人應負侵權行為損害
    賠償責任云云，即屬無據。至於上訴人主張被上訴人兌領及
    強制執行之票款共455萬1,402元為被上訴人向李紹津之借款
    云云，因上訴人未能證明被上訴人塗銷系爭抵押權為不法行
    為，不能構成侵權行為損害賠償請求權之要件，則上開款項
    是否為借款，即無予論述之必要，併予敘明。
  (二)上訴人主張被上訴人應負不當得利返還責任部分：
  1.按當事人主張有利於己之事實者，就其事實有舉證之責任，
    民事訴訟法第277條前段定有明文。主張不當得利請求權存
    在之當事人，對於不當得利請求權之成立要件應負舉證責任
    ，即應證明他方係無法律上之原因而受利益，致其受有損害
    。
  2.上訴人主張被上訴人兌領李紹津之票款399萬7,402元及向上
    訴人請求給付票款55萬4,000元，為無法律上之原因而受有
    利益，係以原審認定上開款項並非被上訴人向李紹津之借款
    ，實即反面認定上訴人已舉證證明被上訴人無法律上之原因
    受領上開款項云云。惟查，被上訴人持票兌領款項及依票據
    而為請求，應非無法律上原因，況原審判決雖未認定上開票
    款為借款，但亦未認定被上訴人受領上開票款為無法律上之
    原因，此觀原審判決書第5頁所載甚明，且上開款項縱非借
    款，亦非即無其他法律上之原因，即如原審判決書所述為贈
    與或生活費用，亦非無可能，上訴人逕以之主張被上訴人無
    法律上原因受領上開款項云云，顯屬無據。
  3.又按訴訟標的之法律關係，於確定之終局判決中經裁判者，
    當事人之一造以該確定判決之結果為基礎，於新訴訟用作攻
    擊防禦方法時，他造應受其既判力之拘束，不得以該確定判
    決言詞辯論終結前，所提出或得提出而未提出之其他攻擊防
    禦方法為與該確定判決意旨相反之主張（最高法院42年台上
    字第1306號判例意旨參照）。本件上訴人請求款項中之55萬
    4,000元及其法定遲延利息部分，於另案被上訴人請求上訴
    人給付票款事件中，上訴人曾主張被上訴人無對價取得支票
    ，為另案判決所不採，並判決上訴人應如數給付票款確定，
    有臺北地院96年度簡上字第572號判決書在卷可查，被上訴
    人以此抗辯，按諸上開判例意旨，上訴人自不得再為上開判
    決意旨相反之主張，換言之，被上訴人以上開確定判決，聲
    請強制執行獲得清償，即非無法律上之原因而受有利益。
  4.上訴人既未能證明被上訴人無法律上原因受領上開455萬7,4
    02元，其依不當得利法律關係，請求被上訴人給付上開款項
    ，亦屬無據。
六、綜上所述，上訴人主張被上訴人非法塗銷系爭抵押權，致其
    未能實行抵押權使其債權獲得清償，致受有損害，為不足採
    。從而，上訴人依民法第184條第1項前段規定，請求被上訴
    人給付455萬7,402元及自起訴狀繕本送達翌日起至清償日止
    ，按年息5%計算之利息，為無理由，不應准許。其假執行之
    聲請，亦失所依附，應併予駁回。原審駁回上訴人之請求及
    假執行之聲請，核無不合，上訴意旨指摘原審判決不當，求
    予廢棄改判，為無理由，應予駁回。另上訴人以同一聲明，
    追加依民法第179條規定，請求被上訴人返還上開款項及法
    定遲延利息，亦無理由，應併予駁回。
七、本件事證已明，兩造其餘攻擊防禦方法及未經援用之證據，
    經審酌後，均無礙前述認定，無一一論述之必要，併予敘明
    。
八、據上論結，本件上訴及追加之訴均為無理由。依民事訴訟法
    第449條第1項、第85條第2項，判決如主文。
中    華    民    國    98    年    11    月     3    日
                   民事第十一庭
                        審判長法  官  鄭雅萍
                              法  官  詹文馨
                              法  官  劉坤典
正本係照原本作成。
如不服本判決，應於收受送達後20日內向本院提出上訴書狀，其
未表明上訴理由者，應於提出上訴後20日內向本院補提理由書狀
（均須按他造當事人之人數附繕本）上訴時應提出委任律師或具
有律師資格之人之委任狀；委任有律師資格者，另應附具律師資
格證書及釋明委任人與受任人有民事訴訟法第466條之1第1項但
書或第2項（詳附註）所定關係之釋明文書影本。
中    華    民    國    98    年    11    月    4     日
                              書記官  劉育妃
附註：
民事訴訟法第466條之1（第1項、第2項）：
對於第二審判決上訴，上訴人應委任律師為訴訟代理人。但上訴
人或其他法定代理人具有律師資格者，不在此限。
上訴人之配偶、三親等內之血親、二親等內之姻親，或上訴人為
法人、中央或地方機關時，其所屬專任人員具有律師資格並經法
院認為適當者，亦得為第三審訴訟代理人。


司法院資訊處製作；財團法人民間司法改革基金會備份。
